【裁判字號】    91,上易,246
【裁判日期】    920331
【裁判案由】    拆屋還地
【裁判全文】
臺灣高等法院臺南分院民事判決  九十一年度上易字第二四六號
      上  訴  人  甲 ○ ○○.
                  乙  ○  ○
                  戊  ○  ○
                  丁  ○  ○
                  丙  ○  ○
      訴訟代理人  郭  玉  山  律師
      被 上 訴人  己  ○  ○.
右當事人間請求拆屋還地事件，上訴人對於中華民國九十一年七月二十二日臺灣嘉義
地方法院第一審判決（九十年度訴字第四一０號）提起上訴，本院判決如左：
    主    文
原判決廢棄。
被上訴人在第一審之訴駁回。
第一、二審訴訟費用由被上訴人負擔。
    事    實
壹、上訴人方面：
一、聲明：求為判決：(一)原判決廢棄，被上訴人在第一審之訴駁回；(二)第一、二審訴
    訟費用由被上訴人負擔。
二、陳述：除與原判決記載相同者引用外，補稱：
（一）按「繼承人有數人者，在分割遺產前，各繼承人對於遺產全部為公同共有；公
      同共有物之處分及其他權利之行使，除法律或契約另有規定外，應得公同共有
      人全體之同意（民法一一五一、八二八條），故有關公同共有之訴訟，對於公
      同共有人全體有合一確定之必要，應一同起訴或被訴，其當事人始為適格」。
      系爭房屋係由被上訴人之祖父蕭條枝申請建造，再移轉予蕭祿所有，蕭祿死亡
      後，由上訴人之被繼承人蕭長庚及其兄弟姊妹蕭茂林、蕭啟明、蕭炎樹、蕭武
      弘、蕭寶、蕭碧玉等人共同繼承，其等均未拋棄繼承，被上訴人未就蕭祿之其
      他繼承人一同列為對造起訴，當事人之適格顯有欠缺，其訴顯非適法。
（二）又系爭建物門牌號碼二十二號與被上訴人所有門牌號碼二十號之建物屋體結構
      相同，且十八號之舊門牌仍釘在系爭建物上，亦可證明系爭土地上之房屋，確
      係蕭條枝所建。而被上訴人之土地亦為蕭條枝所讓與，按房屋與基地同屬一人
      所有，先後或同時出賣與二人時，房屋在性質上不能與基地使用權分離而存在
      ，於此情形，應認基地買受人於買受之初，即有默認房屋有權繼續使用基地而
      成立租賃關係（最高法院四十八年台上字第一四號、同院七Ｏ年台上字第一六
      三五號判例），上訴人要非無權占有。
三、證據：提出蕭祿全家族之繼承系統表暨戶籍謄本、房屋稅單、水錶裝置證明、用
    電證明、系爭土地之地籍圖謄本等影本及現場照片六幀為證。
貳、被上訴人方面：
一、聲明：求為判決上訴駁回。
二、陳述：除與原判決記載相同者引用外，補稱：
（一）系爭房屋並非蕭條枝讓與蕭祿，因此上訴人援用民法第四百二十五條之一規定
      ，據以主張兩造間就系爭土地存有租賃關係，即不可採。上訴人使用系爭土地
      並無支付代價，而未能證明其使用系爭土地有正當權源，自屬無權占有。且上
      訴人主張合資興建部分建物，已朽腐而不堪使用，上訴人占用部分則是違建。
（二）本件被上訴人是訴請「拆屋交地」，上訴人辯稱地上房屋是共同共有，復謂有
      使用基地租賃關係云云，被上訴人均否認之，又被上訴人向自來水及電力公司
      申請原始憑證，電力公司答復已逾保存年限，但註稱：供電年月為民國卅四年
      以前，自來水公司則復稱係五十年八月十五日裝置。
（三）對上訴人主張系爭房屋由蕭條枝申請建造，蕭祿也有出資一部分，而在民國四
      十五、六年間移轉給蕭祿，蕭祿死亡後由蕭長庚等人繼承；及對蕭祿之繼承人
      為蕭長庚（已由上訴人承受訴訟）、蕭茂林、蕭啟明、蕭炎樹、蕭武弘、蕭寶
      、蕭碧玉等，且其等均未拋棄繼承及其繼承系統表、戶籍謄本均不爭執。
三、證據：提出系爭土地經協議分割之嘉義巿東區公所調解委員會調解書、系爭土地
    之地籍圖謄本、現場照片四幀為證。
    理    由
一、本件被上訴人原起訴主張：被上訴人所有坐落嘉義市○段○○段一三號、一四號
    及一三之一號土地計劃要重新建屋，然而上開三筆土地中之一三之一號土地，遭
    蕭長庚所有之房屋（門牌號碼嘉義市○○路三六一巷二二號）無權占有中，而蕭
    長庚已死亡，由上訴人甲○○○、乙○○、戊○○、丁○○、丙○○於原審依法
    承受訴訟，而上訴人未經被上訴人之同意使用系爭土地，已屬無權占用，爰依民
    法第七百六十七條規定，請求被告應將所占用嘉義市○段○○段一三之一號土地
    上之房屋拆除，並交還土地等語。
二、上訴人則以：系爭坐落嘉義市○段○○段一三之一號土地係由同段十三號土地分
    割而來，原十三號土地及地上房屋均為訴外人蕭條枝所有，蕭條枝將系爭土地讓
    與被上訴人，而系爭土地上之房屋，則由蕭條枝讓與其弟蕭祿，蕭祿死亡後應由
    其子女即蕭長庚（已由上訴人等人承受訴訟）、蕭茂林、蕭啟明、蕭炎樹、蕭武
    弘、蕭寶、蕭碧玉等人共同繼承，其等均未拋棄繼承，被上訴人未就蕭祿之其他
    繼承人一同列為對造起訴，當事人之適格顯有欠缺，其訴顯非適法。又而系爭土
    地及房屋原均係蕭條枝所有，分別讓與兩造，依據民法第四百二十五條之一規定
    ，上訴人對於系爭土地有租賃關係存在，非無權占用等語資為抗辯。
三、按當事人適格，乃指當事人就具體特定訴訟標的有無實施訴訟之權能而言，此項
    權能之有無，應依當事人與特定訴訟標的之關係定之。又按繼承人有數人時，在
    分割遺產前，各繼承人對於遺產全部為公同共有；公同共有物之處分及其他之權
    利行使，應得公同共有人全體之同意；民法第一千一百五十一條、第八百二十八
    條第二項分別定有明文。故有關公同共有之訴訟，對於公同共有人全體有合一確
    定之必要，應一同起訴或被訴，其當事人始為適格（楊建華先生著，民事訴訟法
    實務問題研究第四十八頁亦同此見解）。本件經查：
    (一)被上訴人主張系爭土地上之建物（含原祖厝及上訴人使用之建物，如本院卷第
      七六、七五頁照片所示）係其外祖父蕭條枝所建，但上訴人則抗辯上開建物蕭
      長庚之父蕭祿（即蕭條枝之弟）亦有出資，嗣蕭條枝將上訴人使用部分之建物
      讓與蕭祿，嗣蕭祿死亡，其遺產之系爭建物應由其繼承人即蕭長庚（已由上訴
      人等人承受訴訟）、蕭茂林、蕭啟明、蕭炎樹、蕭武弘、蕭寶、蕭碧玉等人繼
      承而為公同共有。經查證人羅蕭梅（即被上訴人之母，蕭條枝之女）於原審證
      稱「房子是蕭條枝蓋的，但是蕭長庚他們住的部分也是屬於房子的一部分，是
      由蕭長庚的父親蕭祿所出資的」，上訴人亦承認係如此沒錯，並稱「當初蕭長
      庚所住的房間與大廳是屬同一間房子，出入門戶經由大廳，後來是蕭祿另再另
      外開一個門，直通庭院，大約三、四十年前的事，系爭土地在蕭條枝登記給被
      上訴人之前，就有同意讓蕭祿居住，否則怎會住那麼久不會被趕」，而原審問
      被上訴人對上訴人於原審主張蕭條枝有同意土地及房子供蕭祿使用時，被上訴
      人則表示「我沒有意見，這是我外公的事情」（均見原審卷第八六－八七頁）
      。次查被上訴人所有位於系爭土地旁之建物門牌為嘉義巿和平路三六一巷二十
      號，其稅籍編號「00000000000」，起課房屋稅之時間為五十七年
      ，而被上訴人現使用之系爭房屋門牌為嘉義巿和平路三六一巷廿二號，其稅籍
      編號「00000000000」，起課房屋稅之時間為四十四年上期起課，
      且納稅義務人名義仍為蕭祿，有房屋稅籍證明書在卷可參（見原審卷第九０、
      九七頁，本院卷第六二頁），是上訴人現使用之系爭建物應係蕭祿出資興建，
      洵可認定。
    (二)查蕭祿係民國前十一年四月一日生，於民國六十四年四月八日死亡（見本院卷
      第六一頁），當時其繼承人有長男蕭茂林、次子蕭長庚、三子蕭啟明、四子蕭
      炎樹、五子蕭武弘及長女蕭寶、次女蕭碧為繼承人（蕭祿之妻蕭郭教額於五十
      六年十月十二日死亡），有其等繼承系統表及戶籍謄本在卷可憑（見本院卷第
      廿九－卅四、四一－五二、五九－六一頁）。而被上訴人於九十年三月二十八
      日僅對蕭長庚一人起訴，嗣蕭長庚於九十一年一月十二日死亡而由上訴人等人
      承受訴訟。查本院於準備程序時詢問被上訴人，對上訴人主張蕭祿繼承人部分
      有何意見時，上訴人稱「當初起訴是以實際占有人蕭長庚之繼承人為起訴對象
      」，於本院再詢以「是否要追加蕭祿其他繼承人為被告？」時，被上訴人先則
      稱那些人均已拋棄繼承了，但隨即由上訴人否認有拋棄繼承，並稱其他房亦未
      拋棄繼承等語時，被上訴人即表示對之沒有意見（見本院卷第一一六頁）；則
      系爭建物既係蕭祿之遺產，應由其繼承人全體為公同共有，核諸上開民法第一
      千一百五十一條、第八百二十八條第二項意旨，有關公同共有之訴訟，對於公
      同共有人全體有合一確定之必要，應一同起訴或被訴，其當事人始為適格，而
      本件被上訴人僅例公同共有人中一部分之上訴人為對造，並未列全體繼承人為
      對造而一同起訴，其當事人顯不適格。
四、綜上，本件被上訴人於原審起訴時應列蕭祿之全體繼承人為對造，其當事人始為
    適格，詎被上訴人僅列蕭祿之繼承人蕭長庚一人為對造（嗣蕭長庚於本件訴訟進
    行中死亡而由上訴人依法承受訴訟），並未列蕭祿之全體繼承人為對造而一同起
    訴，其當事人顯不適格；則被上訴人於原審起訴於法即有未合，原審未駁回被上
    訴人原審之訴，尚有未當，上訴人據以提起上訴，應屬有據，爰由本院廢棄原判
    決改判如主文所示。末查兩造其餘攻擊防禦方法，經核與本判決之結論均無影響
    ，爰不逐一論述，併予敘明。
五、據上論結，本件上訴為有理由，依民事訴訟法第四百五十條、第七十八條，判決
    如主文。
中      華      民      國    九十二    年      三      月    三十一    日
                                    臺灣高等法院臺南分院民事第三庭
~B1審判長法官  林    輝    雄
~B2      法官  丁    振    昌
~B3      法官  王    明    宏
右為正本係照原本作成。
不得上訴。
中      華      民      國    九十二    年      四      月      一      日
~B法院書記官  侯    瑞    富


司法院資訊處製作；財團法人民間司法改革基金會備份。
